臺灣臺北地方法院民事判決　　　　　　　98年度家訴字第50號
原　　　告　陶鳳麟
訴訟代理人　胡銀華
原　　　告　陶麗娟
　　　　　　陶麗芬
原告三人共同
訴訟代理人　李嘉典律師
　　　　　　陳鴻興律師
被　　　告　陶鳳翔
　　　　　　陶鳳雄
　　　　　　沈美英
　　　　　　陶鳳媛
被告四人共同
訴訟代理人　薛進坤律師
複 代理 人　方景平
上列當事人間請求回復繼承權等事件，本院於民國一百年十月二
十五日言詞辯論終結，判決如下
    主  文
確認兩造之被繼承人陶王福英及原告陶鳳麟、陶麗娟、陶麗芬及
被告陶鳳翔、陶鳳媛等六人就訴外人陶席珍所有之台北市○○區
○○段一小段六六九之六地號權利範圍一萬分之五十五土地，及
坐落其上台北市○○區○○段一小段三七三八建號（含共有部分
三六二六建號權利範圍一萬分之五十五）即房屋門牌號碼台北市
○○○路一六五巷十號四樓權利範圍全部之建物之房地遺產，各
有六分之一之應繼分；被告陶鳳翔、陶鳳媛就前項房地應協同原
告陶鳳麟、陶麗娟、陶麗芬共同辦理繼承登記予原告陶鳳麟、陶
麗娟、陶麗芬、被告陶鳳翔、陶鳳媛、陶王福英等六人公同共有
；被告陶鳳翔、陶鳳雄、陶鳳媛就陶王福英所繼承之上開房地公
同共有權利，則應協同原告陶鳳麟、陶麗娟、陶麗芬共同辦理繼
承登記予原告陶鳳麟、陶麗娟、陶麗芬、被告陶鳳翔、陶鳳雄、
陶鳳媛等六人公同共有。
確認兩造之被繼承人陶王福英對被告陶鳳雄、沈美英存有新台幣
陸佰玖拾柒萬貳仟壹佰玖拾貳元之債權為陶王福英之遺產，應由
原告陶鳳麟、陶麗娟、陶麗芬及被告陶鳳翔、陶鳳雄、陶鳳媛等
六人公同共有。
確認被告陶鳳雄所持有之如附表所示之黃金、首飾為兩造之被繼
承人陶王福英之遺產，應由原告陶鳳麟、陶麗娟、陶麗芬、及被
告陶鳳翔、陶鳳雄、陶鳳媛等六人公同共有。
兩造之被繼承人陶王福英所遺如遺產明細表所示之財產准予分割
，分割方法如遺產明細表分割方法所示。
原告其餘之訴駁回。
訴訟費用由被告陶鳳翔、陶鳳雄、陶鳳媛各負擔六分之一，餘由
原告負擔。
    事  實
甲、原告部分：
一、聲明：
  (一)確認兩造之被繼承人陶王福英及原告陶鳳麟、陶麗娟、陶麗
    芬及被告陶鳳翔、陶鳳媛等六人就訴外人陶席珍所有之台北
    市○○區○○段一小段六六九之六地號權利範圍一萬分之五
    十五土地，及坐落其上台北市○○區○○段一小段三七三八
    建號（含共有部分三六二六建號權利範圍一萬分之五十五）
    即房屋門牌號碼台北市○○○路一六五巷十號四樓權利範圍
    全部之建物之房地（下稱敦化北路房地）遺產，各有六分之
    一之應繼分；被告陶鳳翔、陶鳳媛就前項房地應協同原告陶
    鳳麟、陶麗娟、陶麗芬共同辦理繼承登記予原告陶鳳麟、陶
    麗娟、陶麗芬、被告陶鳳翔、陶鳳媛、陶王福英等六人公同
    共有；被告陶鳳翔、陶鳳雄、陶鳳媛就陶王福英所繼承之上
    開房地權利範圍六分之一，則應協同原告陶鳳麟、陶麗娟、
    陶麗芬共同辦理繼承登記予原告陶鳳麟、陶麗娟、陶麗芬、
    被告陶鳳翔、陶鳳雄、陶鳳媛等六人公同共有。
  (二)確認台北市○○區○○段二小段一○四地號權利範圍一八九
    分之八、一○八地號權利範圍一萬分之四八土地，及坐落其
    上台北市○○區○○段二小段一三九九建號，即房屋門牌號
    碼台北市○○街○段四八巷八號三樓權利範圍全部之建物之
    房地（下稱木柵房地）所有權，為兩造之被繼承人陶王福英
    之遺產，被告陶鳳翔應將上開房地移轉登記予兩造之被繼承
    人陶王福英。
  (三)被告陶鳳翔、陶鳳雄、陶鳳媛就前項房地應協同原告陶鳳麟
    、陶麗娟、陶麗芬共同辦理繼承登記予原告陶鳳麟、陶麗娟
    、陶麗芬、被告陶鳳翔、陶鳳雄、陶鳳媛等六人公同共有。
  (四)確認兩造之被繼承人陶王福英對被告陶鳳雄、沈美英存有新
    台幣（下同）八百十六萬五千六百十七元之債權為陶王福英
    之遺產，應由原告陶鳳麟、陶麗娟、陶麗芬、及被告陶鳳翔
    、陶鳳雄、陶鳳媛等六人公同共有。
  (五)確認被告陶鳳雄所持有之如附表所示之黃金、首飾為兩造之
    被繼承人陶王福英之遺產，應由原告陶鳳麟、陶麗娟、陶麗
    芬、及被告陶鳳翔、陶鳳雄、陶鳳媛等六人公同共有。
  (六)兩造之被繼承人陶王福英所遺如附件所示之財產應准予分割
    ，分割方法為敦化北路房地不動產權利範圍六分之一應予變
    賣分割，所得價金由原告陶鳳麟、陶麗娟、陶麗芬、及被告
    陶鳳翔、陶鳳雄、陶鳳媛等六人各得六分之一；木柵房地不
    動產應予變賣分割，所得價金由原告陶鳳麟、陶麗娟、陶麗
    芬、及被告陶鳳翔、陶鳳雄、陶鳳媛等六人各得六分之一；
    黃金、首飾變賣分割，所得價金由原告陶鳳麟、陶麗娟、陶
    麗芬、及被告陶鳳翔、陶鳳雄、陶鳳媛等六人各得六分之一
    ；八百十六萬五千六百十七元之債權，由原告陶鳳麟、陶麗
    娟、陶麗芬、及被告陶鳳翔、陶鳳雄、陶鳳媛等六人各分得
    六分之一，即各分得對被告陶鳳雄、沈美英一百三十六萬零
    九百三十六元之債權。
二、陳述略稱：
  (一)查兩造陶鳳麟、陶麗娟、陶麗芬、陶鳳翔、陶鳳雄、陶鳳媛
    等六人係兄弟姊妹關係，而木柵房地則係兩造之母親陶王福
    英於民國七十一年四月十二日向訴外人所購買，並於七十一
    年四月二十八日以借名方式將所有權登記於被告陶鳳翔名下
    ，此有木柵房地之土地、建物謄本可資為證，本件陶王福英
    與被告陶鳳翔間之借名契約，於陶王福英九十六年二月二十
    五日過世時，即應歸於消滅，而木柵房地即應當然歸屬為陶
    王福英之遺產，而為兩造依民法第一千一百五十一條規定公
    同共有之應繼遺產，故原告自得基於借名契約消滅後之返還
    請求權，請求被告陶鳳翔將系爭木柵房地移轉登記予陶王福
    英，並協同辦理繼承登記予兩造公同共有；另訴外人陶席珍
    所有之敦化北路房地，陶王福英與陶鳳麟、陶麗娟、陶麗芬
    、陶鳳翔、陶鳳媛各有六分之一之應繼分，原告自得請求被
    告陶鳳翔、陶鳳媛協同辦理繼承登記，再請求被告陶鳳翔、
    陶鳳雄、陶鳳媛就敦化北路房地六分之一協同辦理繼承登記
    予兩造公同共有，再者，本件原告主張被繼承人陶王福英除
    遺有木柵房地全部、敦化北路房地六分之一外，尚有陶王福
    英對被告陶鳳雄、沈美英存有之八百十六萬五千六百十七元
    之債權及黃金、首飾等遺產，原告業已為終止公同關係之意
    思表示，自得援引民法第八百三十條、第八百二十四條及第
    一千一百六十四條等規定請求裁判分割上開公同共有物，分
    割方法如原告訴之聲明第六項所示。
  (二)次查，被告主張陶王福英關於系爭敦化北路房地之遺產範圍
    應為全部而非原告主張之六分之一乙節，洵屬無據：
    (1)按被告援引被證一之遺囑主張系爭敦化北路房地所有權全
      部應由陶王福英繼承云云，洵無足採，原告否認被告所片
      面提出之上開被證一之真正，況退萬步言之，窺諸上開遺
      囑之記載可悉，陶席珍亦從未表明將全部遺產交由陶王福
      英繼承，準此，被告濫言主張陶王福英已繼承系爭敦化北
      路房地全部，顯有未合。另被告復援引被證二之遺產稅免
      稅證明書，空言主張原告陶鳳麟違背陶席珍遺囑之意，且
      未經陶王福英及被告等人同意逕向台北市國稅局申報遺產
      稅，且申報內容與陶席珍遺囑不符云云，更屬無稽，蓋上
      開遺產稅免稅證明書充其量僅係表彰繼承人陶鳳麟曾依法
      申報陶席珍遺產，且經核定依法免納遺產稅，不足憑以證
      明原告陶鳳麟曾涉有若何違反陶席珍遺囑之行為。
    (2)次按，被告濫言原告陶麗娟、陶鳳麟承認陶王福英之遺產
      應為系爭敦化北路房地全部乙節，洵屬無稽：
      窺諸被證六錄音譯文第一頁第四行至第二頁第二行原告
        陶麗娟之陳述、第二十六頁倒數第八行至第二十七頁第
        九行原告陶鳳麟之陳述可悉，並無任何關於原告陶麗娟
        、陶鳳麟曾承認系爭敦化北路房地全部應為陶王福英之
        遺產。
      被告另援引被證六錄音譯文第九頁第八行至倒數第八行
        被告陶鳳雄之陳述，主張原告承認陶王福英之遺產及於
        系爭敦化北路房地全部，更屬無稽，蓋此純屬被告陶鳳
        雄個人片面主觀之推測及解釋，絕無藉此證明陶王福英
        之遺產及於系爭敦化北路房地全部之餘地。
      末查，被告主張陶席珍所留之手稿（原告否認此一手稿
        之真正）中曾記載「全部留吾妻陶王福英名下」等語，
        故系爭敦化北路房地全部為陶王福英之遺產等語云云，
        洵無足採，蓋退萬步言之，縱（假設語氣）上開文件確
        為陶席珍之手稿，然窺諸被告所片面提出之被證一文件
        中所載之「完全留吾妻陶王福英名下經管，兒女不得異
        議」之文句，充其量亦僅能顯示陶席珍於上開手稿中，
        曾表示將全部遺產交給陶王福英經管之意，絕非表示將
        全部遺產交由陶王福英單獨繼承，是故透過鑑定上開文
        件筆跡之方式，絕不足以證明系爭敦化北路房地全部歸
        由陶王福英單獨繼承，況且被告所檢附之「席珍近日病
        情報告」文件（原告亦否認上開文件真正），與上開被
        證一文件之筆跡兩者顯不相同，準此，被告欲以上開所
        謂「席珍近日病情報告」之文件作為鑑定被證一文件筆
        跡真正之依據，更顯無理由。
    (3)再按，被告片面主張原告等亦知悉陶席珍之遺囑內容，且
      濫稱原告等人於陶王福英死後方爭執陶王福英對系爭敦化
      北路房地之繼承範圍，此等主張顯屬謬論，蓋原告僅曾主
      張因財政部國稅局核發遺產稅免稅證明書後，兩造尚存有
      重大歧見，故迄今方仍未辦理陶席珍所遺系爭敦化北路房
      地之繼承，原告自始至終從未表示知悉陶席珍之遺囑內容
      ，被告意圖混淆視聽，編造原告早已知悉陶席珍遺囑內容
      之主張，洵無足採。
    (4)又按，被告以原告陶鳳麟於國稅局與法院主張之權利範圍
      不一為由，據以推論原告主張並非真實等語云云，實非的
      論，蓋原告訴訟代理人胡銀華（即原告陶鳳麟之配偶）前
      於本院九十八年六月五日庭訊主張「辦理限定繼承時，僅
      知悉敦化北路房屋『七分之一』係被繼承人遺產」等語，
      其中『七分之一』應係『六分之一』之口誤，此由原告陶
      鳳麟前於本院九十六年度繼字第六四五號限定繼承事件中
      所檢具之被繼承人之遺產內容觀之，陶王福英之遺產確為
      系爭敦化北路房地六分之一，況原告歷來均主張陶王福英
      之遺產，為系爭敦化北路房地六分之一（原告係於九十九
      年十月七日追加系爭敦化北路房地六分之一為分割範圍，
      原告自始至終並未主張陶王福英之遺產為系爭敦化北路房
      地七分之一），準此，被告上開抗辯洵無足採。
    (5)末按，被告陶鳳雄自承業已於本院八十九年度繼字第五三
      八號事件拋棄繼承陶席珍之遺產，然其辯稱係基於陶席珍
      之遺囑及陶王福英之要求所為，基於自身利害得依法進行
      撤銷拋棄繼承之程序云云，顯屬謬論，此純屬被告陶鳳雄
      臨訟之辯詞，洵無足採，蓋依民法第一千一百七十四條第
      二項「拋棄繼承應於知悉其得繼承之時起三個月內，以書
      面向法院為之」及第一千一百七十五條「繼承之拋棄，溯
      及於繼承開始時發生效力」規定，窺諸本院於九十六年四
      月十八日函覆原告陶麗娟可悉，本院業已於八十九年度繼
      字第五三八號准予被告陶鳳雄拋棄繼承，則被告陶鳳雄早
      已依法拋棄繼承，自已生拋棄陶席珍遺產繼承權之效力，
      況被告陶鳳雄空言主張基於誤認陶席珍遺囑內容及受陶王
      福英之要求方為拋棄繼承之意思表示，而有意思表示不自
      由或錯誤情形，並未舉證以實其說，且其臨訟方主張撤銷
      拋棄繼承之意思表示，更早已逾民法第九十條、第九十三
      條規定一年撤銷之除斥期間。
  (三)再查，被告主張系爭木柵房地非陶王福英之遺產乙節，與事
    實不符：
    (1)按被告指摘原告主張系爭木柵房地係陶王福英借名登記於
      被告陶鳳翔名下，未能提出任何證據等語云云，洵無足採
      ，蓋原告業已提出被告陶鳳媛於陶王福英生前親筆所寫信
      函，被告自始至終並未否認其真正，由上開函文可悉，系
      爭木柵房地自備款及貸款係由被告陶鳳媛及其夫婿交給陶
      王福英（約七十萬元），被告陶鳳翔雖於另案偵查期間主
      張係向被告陶鳳媛借款支應，然並無法舉證以實其說，況
      且被告陶鳳翔於七十一年間實並無資力購買系爭木柵房地
      （按被告陶鳳翔當年僅二十五歲，依當時物價水準，每月
      平均工資不到一萬元，陶鳳翔何有資力支付系爭木柵房地
      之自備款七十九萬元及於四年間清償全部八十萬元貸款？
      ），系爭木柵房地之貸款及自備款係被告陶鳳媛及其夫婿
      交付陶王福英之七十萬元，加上被告陶鳳媛由陶麗芬之處
      取得之三十萬元（再由陶鳳媛交予陶王福英）及兩造平日
      按月給付陶王福英之扶養金所支付，再被告陶鳳翔前於九
      十六年三月十七日協調會議中向全體繼承人承諾交出屋款
      並予平分，被告陶鳳雄於上開會議上亦保證若陶鳳翔不履
      行承諾，願負責補償所有繼承人因此所受損失，又系爭木
      柵房地自七十一年購入均係由陶席珍、陶王福英實際居住
      使用，直至八十七年搬離至系爭敦化北路房地止，其間水
      費及電費均由陶席珍之帳戶支付，八十七年至九十六年間
      木柵房地均無人居住，僅放置陶席珍、陶王福英之物品，
      換言之數十年來兩造之父母及祖先牌位均置於該處，兩造
      之父母陶席珍、陶王福英往生後之喪葬儀式亦在木柵房地
      內完成，在在證明系爭木柵房地並非被告陶鳳翔以其資金
      所購買，係陶王福英借名登記於被告陶鳳翔名下。
    (2)次按，窺諸台灣台北地方法院檢察署（下稱台北地檢署）
      九十七年度偵字第二二二三五號不起訴處分書可悉，上開
      不起訴處分書固認為「被告陶鳳翔向證人陶鳳媛等人借款
      支付購屋價金及繳納貸款，上開房地應係被告陶鳳翔所購
      買甚明，告訴人誤認上開房地係屬遺產之一部分而指稱被
      告陶鳳翔‧‧‧涉犯侵佔罪嫌云云，容有誤會」，惟上開
      不起訴處分並未就九十六年三月十七日會議之錄音譯文證
      據能力詳予交待不採之理由，另被告陶鳳媛於上開案件偵
      查中供稱被告陶鳳雄曾向其本人、原告陶麗娟、原告陶麗
      芬借款供系爭木柵房地之購屋及清償貸款之用等語，純屬
      子虛烏有之情節，不僅與被告陶鳳翔於上開案件偵查中之
      供述不符，亦經原告陶麗娟、原告陶麗芬於上開案件偵查
      中否認上情，更與被告陶鳳媛之親筆信函內容不符，準此
      ，上開不起訴處分顯未就本件重要待證事實詳細調查。
    (3)再按，窺諸台北地檢署九十八年度偵續字第一○七號不起
      訴處分書可悉，上開不起訴處分固認為「依民法關於不動
      產登記公示原則之規定，當事人權利歸屬悉依登記為準，
      所有權人得自由使用收益處分其所有物，是系爭房地之所
      有權應屬登記名義人即被告陶鳳翔所有」，惟此等不起訴
      之處分僅依不動產登記所為形式上之判斷，並未實質審究
      被告陶鳳翔究有何資力購買系爭木柵房地，及卷內原告所
      提之錄音譯文等之相關證據，顯屬罔法率斷，自無拘束本
      院獨立審判之效力，準此，被告援引上開不起訴處分意旨
      ，主張法院業已就陶王福英是否借名登記予被告陶鳳翔乙
      節調查清楚，顯無足採。
  (四)又查，被告主張原告聲明第四項之請求顯無理由乙節，洵無
    足採：
    (1)按被告空言主張系爭款項係陶王福英生前授權被告陶鳳雄
      提領，除一百六十五萬元作為補償陶鳳雄多年照顧外，剩
      餘款項用來支付陶王福英醫療、喪葬等費用及八十六年後
      被告等人照顧陶王福英扶養費之歸還，故系爭款項並非陶
      王福英之遺產云云，純屬被告臨訟之辯詞，與事實不符，
      被告應擔負進一步之舉證責任以實其說，合先敘明。
    (2)次按，窺諸台北地檢署九十八年度偵續字第一○七號不起
      訴處分意旨可悉，該案承辦檢察官係以陶王福英於被告陶
      鳳雄、沈美英提領款項之九十五年十一月間至九十六年一
      月間，意識清醒、有辨別事理之能力，進而據此推論陶王
      福英有授權被告陶鳳雄、沈美英提領款項之可能，然此純
      屬該案檢察官個人片面之臆測之詞，絕不足以佐證陶王福
      英確實授權被告陶鳳雄、沈美英提領其帳戶內之八百餘萬
      元，況且陶王福英生前究竟有無授權被告陶鳳雄、沈美英
      提領上開款項？縱因陶王福英業已過世，無從查證，故該
      案檢察官方依罪疑唯輕之法則，認定被告陶鳳雄、沈美英
      無偽造文書、詐欺、竊盜等罪嫌，然上開不起訴處分，自
      始至終從未認定上開八百餘萬元之款項非屬陶王福英之遺
      產，申言之上開款項是否屬陶王福英之遺產範圍，仍屬本
      件之訴應予審究之標的，殆無疑義。
    (3)再按，被告陶鳳雄首則於台北地檢署九十七年度偵字第二
      二二三五號偵查中主張一百六十五萬元係伊為陶王福英代
      墊的錢，其餘的錢除了用在陶王福英喪葬支出外，都暫時
      存放在伊與沈美英向彰化銀行民生分行、中國信託銀行租
      用之Ｄ四二六、一九三八號保管箱內，並未花用，復於台
      北地檢署九十八年度偵續字第一○七號偵查中另主張一百
      六十五萬元是陶王福英要給伊的還款，因為父親的喪葬、
      住院費用都是伊支付的，且陶鳳麟、陶麗娟二人棄養陶王
      福英，所以陶王福英要將伊額外支付的費用還給伊；三百
      零一萬五千六百十七元係陶王福英叫伊提領出來，作為陶
      王福英之醫療及喪葬費用，一毛錢都沒有動用；三百五十
      萬元亦是陶王福英交代伊提領，作為陶王福英之醫療及喪
      葬費用，目前尚餘二百三十餘萬元；上開伊提領的三百零
      一萬五千六百十七元、三百五十萬元是陶王福英授權有些
      用來處理她的事情，有些要給八十六年後有扶養她的人的
      費用，不是全部都是給伊的錢，前後說詞矛盾叢生，蓋陶
      王福英生前既有八百餘萬元之存款，豈有向被告陶鳳雄借
      貸一百六十五萬元之必要，再者，被告陶鳳雄曾持單方製
      作之陶王福英喪葬費用明細表向原告等三人，要求分攤支
      付由其墊支之喪葬費用，被告上開主張顯與事實未合，準
      此，被告援引最高法院五十一年台上第一四一六號判例意
      旨及八十八年台上字第一六六二號判例意旨，主張陶王福
      英將系爭款項遺贈或贈與被告陶鳳雄等人，洵無足採。
    (4)又按，被告前主張系爭八百餘萬元款項係陶王福英生前授
      權被告陶鳳雄提領，陶王福英業於生前處分系爭款項，故
      系爭款項並非遺產云云，此純屬被告臨訟之飾詞，退萬步
      言之，縱假設陶王福英於生前曾授權被告陶鳳雄、沈美英
      等二人提領系爭款項，然陶、沈二人充其量亦僅係陶王福
      英提領款項之受託人而已，並不因之即取得所提領款項之
      所有權，則陶、沈二人仍應負將此等提領之款項返還予陶
      王福英之義務，此等提領款項返還請求債權，自屬陶王福
      英之遺產，況被告於本院一百年五月二十七日庭訊時，自
      承系爭款項除一百六十五萬元不是陶王福英之遺產外，其
      餘部分是遺產等語，準此，系爭款項之返還請求權是否為
      陶王福英之遺產，與陶王福英生前之神智狀況如何並無任
      何干涉，被告意圖拖延訴訟，聲請向三軍總醫院函詢陶王
      福英於九十五年十二月八日至九十六年二月十五日神智狀
      況，顯無理由。
    (5)末查，被告另主張於本院一百年五月二十七日庭訊中雖曾
      表示「陶王福英生前的一百六十五萬元也不是遺產，其他
      部分是遺產」等節係屬口誤，並請求更正等語云云，原告
      聲明不同意被告上開更正，按「當事人主張之事實，經他
      造於準備書狀內或言詞辯論時或在受命法官、受託法官前
      自認者，無庸舉證」、「自認之撤銷，除別有規定者外，
      以自認人能證明與事實不符或經他造同意者，始得為之」
      民事訴訟法第二百七十九條第一項、第三項分別定有明文
      ，本件被告雖主張曾於以往書狀抗辯上開款項非屬遺產，
      然被告既已於本院一百年五月二十七日庭訊中明確自認系
      爭款項中除其中一百六十五萬元外，其餘都是遺產，則被
      告依法應受上開自認所拘束，自難以出於錯誤為由主張撤
      銷自認。
  (五)被告主張原告棄養陶王福英長達七年，沒有支付任何扶養費
    、醫藥費或生活費，陶王福英已表明陶麗娟喪失繼承權乙節
    ，更與事實不符：
    (1)查被告主張八十九年八月五日陶王福英召集兩造於系爭木
      柵房地開會，原告等三人為爭財產態度窮兇惡極‧‧‧與
      陶王福英發生口角，遂藉故打被告陶鳳媛鬧事情節，純屬
      子虛烏有，被告一再扭曲事實，為實現其等排除原告等繼
      承陶王福英遺產之目的，竟置手足情親於不顧而為上開不
      實之主張，令人心寒不已。
    (2)次查，被告片面援引所謂陶王福英親筆書寫關於原告陶鳳
      麟、陶麗娟等二人之手札，主張陶王福英業已表明該等二
      人喪失繼承權等語云云，更屬無稽，原告否認其形式上之
      真正，況且窺諸上開手札內容可悉，至多僅係陶王福英對
      於原告陶鳳麟、陶麗娟等二人就某一特定事件所為個人情
      緒性之發洩，自不具任何法律上意義，絕無陶王福英曾因
      原告陶鳳麟、陶麗娟等二人有重大侮辱而明確表示其等喪
      失繼承權之實，申言之，陶王福英於上開文件自始至終從
      未表明原告陶鳳麟、陶麗娟因對其重大侮辱而有任何喪失
      繼承權之意思表示之情事，被告主張陶王福英業已明確表
      明原告陶鳳麟、陶麗娟等二人喪失繼承權，洵無足採。
    (3)末查，被告另援引被證三、被證四之文件，主張陶王福英
      生前已表達原告陶鳳麟、陶麗娟等二人喪失繼承權之意思
      ，並提出所謂陶王福英親筆書寫之文件，做為鑑定上開文
      件筆跡真正之依據等語云云，更屬無稽，蓋原告業於歷次
      書狀嚴正聲明否認被證三、被證四文件之真正，況且窺諸
      上開文件之內容文義可悉，通篇並無任何被告所片面主張
      之原告陶鳳麟、陶麗娟等二人曾對陶王福英有重大之虐待
      或侮辱情事，經陶王福英表示其等不得繼承之記載存在，
      準此，透過鑑定上開文件筆跡之方式，亦絕不足以證明被
      告所片面主張之原告陶鳳麟、陶麗娟等二人已喪失對陶王
      福英之繼承權等節，再查，原告亦否認被告於民事答辯狀
      十一暨更正狀所檢附之陶王福英親筆書寫之文件「電話簿
      、祖宗牌位等」之真正，準此，被告欲以上開文件作為鑑
      定被證三、被證四筆跡真正之依據，亦無理由。
  (六)茲就被告所提片面之遺產管理相關支出明細，提出原告之相
    對意見：
    (1)按被告片面主張其等自八十六年八月至九十五年十二月止
      已就扶養陶王福英部分支出撫養費計七百四十一萬四千七
      百二十四元乙節，純屬被告臨訟之片面主張，毫無實據，
      原告否認，況且上開片面主張顯與民法第一千一百五十條
      「關於遺產管理、分割及執行遺囑之費用，由遺產中支付
      之」規定迥不相侔，準此，被告片面主張上開費用應自遺
      產中扣除，顯無理由。至於被告另主張陶王福英生前僅有
      每月身為軍公教遺眷之半俸收入，根本不足負擔平日之醫
      療費用及生活費用，益證被告歷年來支付之撫養費、醫療
      費用、喪葬費，遠遠超過陶王福英生前可處分之資產乙節
      ，更與事實不符，蓋陶王福英生前於金融機構有八百餘萬
      元之存款，何來不足以負擔生活費用及醫療費用所需，況
      且被告空言主張陶王福英生前花費之八百餘萬元等費用，
      並未舉證以實其說，又被告給付扶養費予陶王福英本屬依
      法盡之義務，何來屬於陶王福英之生前債務，被告豈能將
      扶養義務與遺產管理費用混為一談。
    (2)次按，被告另片面主張被告等自陶王福英九十五年十二月
      間因病就醫起至九十六年五月十二日止，已先支付醫療費
      用、喪葬費等總計一百三十一萬二千三百十五元，亦與事
      實不符，蓋被告前既主張陶王福英生前金融帳戶所領出款
      項部分，用於支付醫療費用及喪葬費用，足見被告根本從
      未以自己之財產負擔，今豈能要求再予扣除：
      住院費部分：窺諸被告所提收據憑證（編號一至四）四
        紙可悉，僅能證明三軍總醫院曾收取該等醫療費用，然
        此醫療費用究係由陶王福英之上開款項予以支付或被告
        以己力自行支付？被告並未舉證以實其說，原告否認被
        告曾以己力自行支付上開費用。
      住院期間油料及停車費：蓋被告所提支出憑證（編號五
        ），均係被告單方片面製作，毫無任何證據能力及證據
        價值可言，另被告所提之停車發票憑證（編號六）五紙
        ，亦不足證明此等費用係醫療行為之必要費用，原告否
        認上開支出之真正。
      住院期間日常用品及雜支：此等費用究係由陶王福英之
        上開款項予以支付或被告以己力自行支付，被告並未舉
        證以實其說，原告否認被告曾以己力自行支付費用。
      外勞費用：此等費用究係由陶王福英之上開款項予以支
        付或被告以己力自行支付，被告並未舉證以實其說，原
        告否認被告曾以己力自行支付上開費用。
      生前契約及喪葬與祭拜費用：所列之其中第一、五、六
        、七、八、九、十、十一、十三項，計五十五萬一千二
        百八十元，此等費用究係由陶王福英之上開款項予以支
        付或被告以己力自行支付，被告並未舉證以實其說，原
        告否認被告曾以己力自行支付上開費用。另有關其中所
        列之第二、三、十二項，計三萬七千二百四十元，被告
        所提支出憑證（編號二十九、三十）純係被告片面製作
        ，毫無任何證據能力及證據價值可言，又被告所提國興
        保全股份有限公司（下稱國興保全）發票憑證（編號三
        十八）亦無從證明係屬陶王福英喪葬之必要費用。
      陶、余、王三代牌位移居龍嚴位費：此等費用究係由陶
        王福英之上開款項予以支付或被告以己力自行支付，被
        告並未舉證以實其說，原告否認被告曾以己力自行支付
        上開費用。
    (3)再按，被告片面主張被告等自九十六年二月二十五日起至
      一百年七月三十一日止，陸續支付陶王福英遺產管理等費
      用計八十三萬八千七百十八元，顯屬無稽：
      九十六年二月二十五日起至九十八年五月三十一日止：
        1.遺產協商及遺物保管費：原告否認被告片面主張曾支
          付上開費用三十四萬元，蓋被告所提收據憑證（編號
          四十八至五十二）純係被告片面委託薛進坤律師處理
          事務所生之費用，無從證明係管理遺產之必要費用。
        2.遺產保全及管理費：原告對於其中所列之第六至十項
          及第三十九至五十六項，計四萬二千三百三十九元，
          究係由陶王福英之上開款項中支出或由被告以己力自
          行支付，被告並未舉證以實其說，故原告否認被告曾
          以己力支付上開費用，另所列之其中第一至五項及第
          十二至三十八項，計十二萬七千六百十五元部分，被
          告所提中興保全股份有限公司（下稱中興保全）發票
          憑證（編號五十三至五十七）既純係被告片面委託保
          全公司所生之費用，無從證明係管理敦化北路房地之
          必要費用（至於被告主張原告陶鳳麟恐嚇不准下葬乙
          節，並非事實，蓋由被證三十六之錄音譯文可悉，原
          告陶麗娟之夫既已明確表示可以下葬，則被告何來需
          委託保全之必要，事實上陶王福英身後事全由被告陶
          鳳翔、陶鳳雄及陶鳳媛等三人聯手主導，原告陶鳳麟
          等三人欲參與過程均遭排擠，亦從未以任何有形或無
          形方式阻礙陶王福英之下葬，是以被告主張必須委託
          保全方得確保陶王福英出殯之安全，洵無足採），況
          被告自承係設籍於上開住所，房屋內有陶鳳雄之物品
          ，故架設保全系統，顯見此等費用並非管理遺產之必
          要費用，另被告提出之電話費繳費憑證（編號六十四
          至九十），亦無從證明係管理遺產之必要費用，且原
          告等於上開期間均亦未予使用，基於使用者付費之原
          則，被告自難要求將上開費用自遺產中扣除。
        3.遺產債權追討訴訟費：蓋被告所提收據憑證（編號十
          九至一百十二），純係被告片面委託薛進坤律師處理
          事務所生之費用，並非屬於管理遺產之必要費用，況
          且上開費用係委託律師提起刑事告訴追究原告陶鳳麟
          刑責，與為管理遺產而追償遺產債權無關，此等費用
          自不得自遺產中扣除。
      九十八年六月一日起至九十八年十二月三十一日止：上
        開費用其中所列之第八至十四項計八千九百九十六元究
        係由陶王福英之上開款項中支付或由被告己力自行支付
        ，被告並未舉證以實其說，原告否認被告曾以己力自行
        支付上開費用，有關第一至七項計二千七百二十一元部
        分，被告所提出電話費繳費憑證（編號一百二十至一百
        二十五），無從證明係管理遺產之必要費用，且原告等
        於上開期間均亦未予使用，基於使用者付費之原則，被
        告自難要求將上開費用自遺產中扣除。
      九十九年一月一日起至九十九年十二月三十一日止：其
        中所列第十三至十八項、第二十一項、第二十三至二十
        五項計九千四百七十五元，究係由陶王福英之上開款項
        支付或係由被告等以己力自行支付，被告並未舉證以實
        其說，原告否認被告曾以己力支付上開費用。至於第一
        至十二項、第二十項、第二十二項計元九萬四千八百三
        十三元部分，被告所提出電話費繳費憑證（編號一百二
        十七至一百三十八），無從證明係管理遺產之必要費用
        ，且原告等於上開期間均亦未予使用，基於使用者付費
        之原則，被告自難要求將上開費用自遺產中扣除。另被
        告所提中興保全發票憑證（編號一百四十五）純係被告
        片面委託保全公司所生之費用，無從證明係管理敦化北
        路房地之必要費用。再者，被告所提收據憑證（編號一
        百四十七）純係被告片面委託薛進坤律師處理事務所生
        之費用，無從證明係管理遺產之必要費用，此等費用顯
        均無從自遺產中扣除。
      一百年一月一日起至一百年七月三十一日止：其中所列
        第八至十一項及第十四至十六項計八千七百八十六元究
        係由陶王福英之上開款項中支付或由被告自己以己力支
        付，被告並未舉證以實其說，原告否認被告曾以己力支
        付上開費用，至於其中所列第一至七項及第十二至十三
        項計九萬二千七百五十三元部分，被告所提出電話費繳
        費憑證（編號一百五十一至一百五十七），既無從證明
        係管理遺產之必要費用，且原告等於上開期間均亦未予
        使用，基於使用者付費之原則，被告自難要求將上開費
        用自遺產中扣除。另被告所提中興保全發票憑證（編號
        一百六十二）純係被告片面委託保全公司所生之費用，
        無從證明係管理敦化北路遺產之必要費用，再者，被告
        所提收據憑證（編號一百六十三）純係被告片面委託薛
        進坤律師處理事務所生之費用，亦無從證明係管理遺產
        之必要費用，此等費用自不得由遺產中扣除。
三、證據：聲請調閱本院九十六年度繼字第六四五號限定繼承卷
    ，向財政部台北市國稅局函調被告陶鳳翔七十年至八十年報
    稅資料，由中信不動產估價師事務所就系爭木柵房地及敦化
    北路房地進行鑑價，由台北市金銀珠寶商業同業公會鑑定黃
    金首飾價格，並提出戶籍謄本八件、木柵房地估價報告書正
    本一件、土地建物謄本各一件、本院八十九年繼字第五三八
    准予陶鳳雄拋棄繼承函影本一件及下列證據為證：
原證一：土地、建物謄本一件。
原證二：錄音譯文第四五頁、第五八至五九頁。
原證三：錄音譯文第三五頁、第三六頁、第三八頁、第四四至四
        五頁、第五十頁、第五六頁。
原證四：金融機構提款憑證、存入憑證暨疑似洗錢交易登記簿影
        本一件。
原證五：台北安和郵局第三五○二號存證信函、台北安和郵局第
        三九一六號存證信函暨檢附之會議紀錄影本各一件。
原證六：台北中山郵局第四六四四號存證信函影本一件。
原證七：台北安和郵局第四六八二號存證信函影本一件。
原證八：台北地檢署九十七年度偵字第二二二三五號不起訴處分
        書影本一件。
原證九：再議聲請狀影本一件。
原證十：遺產稅免稅證明書影本一件。
原證十一：士林地檢署九十六年度偵字第一一三二七號不起訴處
          分書影本一件。
原證十二：台灣高等法院檢察署九十七年度上聲議字第二○九二
          號再議駁回處分書影本一件。
原證十三：士林地院九十七年度聲判字第三九號駁回交付審判聲
          請裁定影本一件。
原證十四：歡度生日照片四張。
原證十五：陶鳳媛親筆信函影本一件。
原證十六：違警裁決書影本一件。
原證十七：信函及信封影本各一件。
原證十八：刑事判決書影本一件。
原證十九：匯款證明影本一件。
原證二十：離職證明書影本一件。
原證二一：照片四張。
原證二二：劃撥儲金帳戶代繳公用事業費用日結單影本二件。
原證二三：被告所提錄音譯文部分影本計十六頁。
原證二四：台北地檢署九十八年度偵續字第一○七號不起訴處分
          書影本一件。
附件：財產明細一份。
附表：黃金、首飾明細表一份。
乙、被告部分：
一、聲明：原告之訴及假執行之聲請均駁回。
二、陳述略稱：
  (一)雙方先父陶席珍於八十九年七月十六日往生後，原告陶麗娟
    、陶麗芬、陶鳳麟等人棄養陶王福英長達七年，沒有支付任
    何扶養費、醫藥費或生活費，陶王福英業已表明陶麗娟、陶
    鳳麟喪失繼承權：
    (1)雙方先父陶席珍八十九年七月十六日往生後，同年八月五
      日陶王福英在被告陶鳳翔（長子）名下木柵房地召集子女
      會議，原告陶鳳麟夫婦、陶麗娟夫婦及陶麗芬夫婦為爭財
      產態度窮兇惡極，起初陶麗芬還說爾後每位子女每月應給
      陶王福英一萬至二萬元生活扶養費，陶王福英說：「陶鳳
      麟、陶麗娟、陶麗芬你們三個有給過錢嗎？你們說的好動
      聽呀！老娘還在你們就想得絕戶分遺產，小心！你們的老
      子地下有知會找你們算帳的，你們對陶家有什麼貢獻？‧
      ‧‧」，後來原告陶鳳麟、陶麗娟及陶麗芬三人與陶王福
      英發生口角，於是原告三對夫婦藉故打被告陶鳳媛鬧事，
      原告陶鳳麟居然用玻璃杯丟被告陶鳳媛，幸好由被告陶鳳
      翔擋下，被告陶鳳雄也為勸阻毆打事件，以其肉身阻擋隔
      絕攻擊，因體力不支、心跳加速而昏倒送萬芳醫院急救，
      會議因而中止。
    (2)八十九年八月六日原告陶鳳麟再赴木柵房地大聲告訴陶王
      福英永不與其往來，並拿走出殯時三位兒子每人一份之分
      房物品（水桶、碗、筷子‧‧‧）。之後原告陶鳳麟、陶
      麗娟、陶麗芬三人至九十五年三月前均未與陶王福英來往
      、探視、電話聯繫、棄養陶王福英多年，直到陶王福英過
      世前才與其聯繫。
    (3)八十九年底陶王福英親手書寫原告陶麗娟忤逆不孝（被證
      三），顯見原告陶麗娟是否為繼承人有疑問：陶王福英明
      確表示不跟你們這（些）忤列（逆）不孝子女講（了），
      永不來往，（我會）看到你們以後（的）下場。
    (4)八十九年底陶王福英親手書寫原告陶鳳麟忤逆不孝（被證
      四），顯見原告陶鳳麟是否為繼承人即有疑問：陶王福英
      明確表示你這個狼心狗肺（東西，你）三年沒有給（我）
      一毛錢‧‧‧（我和你）斷了母子情（，）你（就）算（
      是我）這個媽媽已經跟你爸爸一起走了，不要進（我家）
      大門口，你以後也不要去（到）爺爺墓上那邊（，）去（
      了）他也知道（你）這樣對（你）可憐（的）媽媽（，）
      他會找你算帳的，你這列（劣）根信（性）不改（，你）
      會得道（到）二十年（前進桃園監獄）同樣（的）路（，
      ）那時（候又有）誰來跟（給你說人）情（呢？！）。
  (二)系爭木柵房地乃被告陶鳳翔所購買，並非先母陶王福英借名
    登記，原告指稱木柵房地為陶王福英之遺產，顯屬無稽：
    (1)原告主張系爭木柵房地為陶王福英借名登記於被告陶鳳翔
      名下，應屬陶王福英之遺產。然原告起訴至今卻未能提出
      任何證據以實其說，甚至於九十九年四月二十日庭訊時，
      表示針對木柵房地部分，還是會繼續補強，但遲延至今仍
      未提出任何一份證據。
    (2)經查，台北地檢署九十七年度偵字第二二二三五號不起訴
      處分書記載查證內容謂：「證人陶鳳媛於偵查中證述：『
      陶鳳翔負責繳房屋貸款的錢，因他（指被告陶鳳翔）認為
      這樣負擔很大，所以我又借他四十六萬五千元，所以貸款
      很快就結束，只有貸款二、三年。』等語，並參以不動產
      買賣契約書之內容，其買受人確係被告陶鳳翔，有不動產
      買賣契約書、契稅及監證費繳納通知書在卷可稽，足認當
      時購屋原因雖與被告及告訴人等人之母親的提議有關，惟
      確係由被告陶鳳翔向證人陶鳳媛等人借款支付購屋價金及
      繳納貸款，上開房地應係被告陶鳳翔所購買甚明，告訴人
      等人誤認上開房地係屬遺產之一部分而指稱被告陶鳳翔未
      以現金計價方式返還告訴人等人對於上開房地應得之權利
      而涉犯侵佔罪嫌云云，容有誤會。」，顯見系爭木柵房地
      為被告陶鳳翔所購買，並非陶王福英借名登記。
    (3)次查，台北地檢署九十八年度續偵字第一○七號不起訴處
      分書記載查證內容謂：「被告陶鳳翔自七十一年四月二十
      八日起即為系爭房地之所有權人，有土地所有權狀、建築
      改良物所有權狀附卷足憑，依民法關於不動產登記公示原
      則之規定，當事人權利歸屬悉依登記為準，所有權人得自
      由使用、收益處分其所有物，是系爭房地之所有權應屬登
      記名義人即被告陶鳳翔所有，且亦無其他積極證據證明係
      陶王福英與陶席珍所共同購買，而登記予被告陶鳳翔。」
      ，顯見系爭木柵房地為被告陶鳳翔所購買，並非陶王福英
      借名登記。
  (三)系爭敦化北路房地，陶王福英之遺產範圍應為全部，而由繼
    承人按比例繼承，原告主張陶王福英之遺產範圍僅有六分之
    一，顯非正確：
    (1)系爭敦化北路房地係兩造先父陶席珍之遺產，為兩造所不
      爭執，故陶王福英可得分配陶席珍之遺產範圍，自應以陶
      席珍之遺囑為準，而陶席珍遺囑表明其遺產全部由陶王福
      英繼承，故陶王福英之遺產應為敦化北路房地全部：
      經查，兩造先父陶席珍表明其遺產全部由陶王福英繼承
        ，但八十九年八月八日原告陶鳳麟竟違背陶席珍遺書之
        意，且未經陶王福英及被告等人同意，逕向台北市國稅
        局申報遺產稅，且申報內容與陶席珍遺囑顯然不符。
      次查，原告主張「‧‧‧關於兩造之先父陶席珍之遺產
        稅資料部分，係八十九年間依法檢具兩造先父之遺產明
        表申請核定遺產稅，嗣經財政部台北市國稅局核定發給
        遺產稅免稅證明書（參原證十）在案，惟因兩造間存有
        重大歧見，致迄今仍未辦理兩造之先父於敦化北路房地
        之繼承」。顯見原告等亦知悉陶席珍之遺囑內容，原告
        等人於陶王福英死後才爭執陶王福英對敦化北路房地之
        繼承範圍，顯非屬實。
    (2)陶席珍遺囑係記載「全部留吾妻陶王福英名下」，顯見系
      爭敦北房地全部為陶王福英之遺產。原告如爭執該遺囑之
      真實性，被告亦可提出遺囑正本與陶席珍親筆書寫之文件
      （如「席珍近日病情報告」）供鑑定單位鑑定。再者，陶
      王福英亦已表達原告陶麗娟、陶鳳麟喪失繼承權之意思，
      如原告爭執該文件之真實性，被告亦可提出文件正本與陶
      王福英親筆書寫之文件（如電話簿、祖宗牌位等）供鑑定
      單位鑑定。再者，訴外人陶席珍之手稿遺囑內所示為「完
      全留吾妻陶王福英名下經管」，寫明有關所有財產係由陶
      王福英所有及由其經營管理，迺原告等卻自行變更「經管
      」為「保管」，不僅強辭奪理更是曲解證據，實不可採。
    (3)陶王福英之遺產應為系爭敦化北路房地全部，亦為原告陶
      麗娟、陶鳳麟所承認：
      依被證六錄音譯文第一頁倒數第四行至第二頁第二行原
        告陶麗娟說：「爸這麼辛苦了一輩子就這麼一棟房子，
        齁，然後我以後把他做祠堂或是放祖宗牌位可不可以？
        好不好？媽媽就說可以啊，好啊。我媽媽就是這樣子說
        的。這一件事情一直到我媽媽死的時候我媽媽都沒有原
        諒我這個弟弟就把他敦化北路的房子給搞掉了。這件事
        情，我對佛祖發誓，對我媽媽在我媽媽靈位發誓絕對是
        這樣子的。敦化北路的房子就是這麼一回事情」。
      依被證六錄音譯文第二十六頁倒數第八行至第二十七頁
        第九行原告陶鳳麟說：「就是敦化北路的這個這一次我
        希望就解決，沒有說後面的大家枝枝節節，大家再來‧
        ‧‧沒有這個時間，貪不貪就這兩塊。現在第一個就是
        說敦化北路的這個房子，我希望由律師見證，有些由師
        父見證，敦化北路我們把他做成六個人的名，‧‧‧至
        於呢，我也不需要小黑要交不交出木柵的那個房子，同
        時，木柵的房子，也要把他做成六個人的，在這個情況
        下，我全部，就完全的不再做任何事情現金不現金不關
        我的事情，我就要把他做成這樣子的情況，一次到律師
        那邊解決這兩個的部分，沒有解決就不可能事後再來媽
        媽葬下去之後再來怎麼樣怎麼樣的，‧‧‧」。
      依被證六錄音譯文第九頁第八行至第九頁倒數第八行被
        告陶鳳雄說：「母親走的時候，其實他之前已經交代我
        很多，我已經給兄弟姐妹都看過了，父親的遺書，所有
        的財產已經交給母親‧‧‧現金的部分就不談了，我說
        你要談現金就要談七年的供養，之前你到底奉獻了多少
        錢大家都可以做清算‧‧‧因為那一場七年前三七之後
        的第二天一場家庭的紛擾，母親話沒講完，該弄的也沒
        弄，造成七年上的傷害。‧‧‧，但是各位要記得一點
        ，父親留下來的遺產是全部給母親‧‧‧敦化北路的財
        產是母親的就是母親的（下略）」。
    (4)再者，原告陶鳳麟於國稅局與法院主張之權利範圍不一，
      益證原告主張陶王福英之遺產範圍僅有六分之一，顯非正
      確：
      原告於九十八年六月五日庭訊稱「敦化北路房地七分之
        一」係陶王福英之遺產範圍，而原告陶鳳麟九十六年五
        月八日限定繼承申報時，又稱「敦化北路六分之一」係
        陶王福英之遺產範圍，相互衝突。
      是以，陶王福英可得繼承陶席珍之遺產範圍，原告歷次
        主張均不相同，亦未遵循陶席珍之遺囑辦理，原告主張
        顯非真實。
  (四)原告主張系爭款項為陶王福英遺產而請求分割，顯無理由：
    (1)經查，台北地檢署九十七年度偵字第二二二三五號不起訴
      處分書及台北地檢署九十八年度偵續字第一○七號不起訴
      處分書之內容得知，原告明知系爭款項乃被告先母陶王福
      英生前身心皆為自由及意識清醒狀態下授權被告陶鳳雄提
      領相關款項金額，除一百六十五萬元作為補償陶鳳雄多年
      照顧之額外支出外，剩餘款項用來支付被告先母陶王福英
      醫療、喪葬等費用及八十六年後被告等照顧先母陶王福英
      扶養費之歸還，系爭款項並非被告先母陶王福英之遺產，
      原告請求顯然於法不合，應予駁回。
    (2)次查，台北地檢署九十八年度偵續字第一○七號不起訴處
      分書第六頁第四行至第七頁第一行表示：「被告陶鳳雄、
      沈美英領取陶王福英之銀行存款及保管箱物品，均係在陶
      王福英生前所為，是本案應審究者，厥為陶王福英生前有
      無授權被告陶鳳雄、沈美英為該行為。惟陶王福英究有無
      授權被告陶鳳雄、沈美英為該行為，因陶王福英業已逝世
      ，已難以查證。然告訴人陶鳳麟自陳：自八十九年七月十
      六日父親過世後，其與告訴人陶麗娟均未曾探視母親，至
      九十五年三月間，因得知母親罹患癌症，始陸續回家探視
      ，而母親自九十五年十一月間起至九十六年二月二十五日
      過世前之期間意識狀態清醒，可以辨識每張臉孔，其不知
      母親生前如何保管存摺，但母親生前提領款項均是由母親
      自己帶菲傭去提領等語，又陶王福英於九十五年十二月八
      日起住進國防醫學院三軍總醫院期間，神智清楚，直至九
      十六年二月十五日左右，神智轉趨較不清楚，亦即時而清
      楚，時而不清楚乙情，有該醫院九十八年八月二十六日院
      三醫勤字第○九八○○一三一八一號函在卷可稽，是陶王
      福英既於被告陶鳳雄、沈美英領款、開啟保管箱之九十五
      年十一月間至九十六年一月間，均意識清醒、有辨別事理
      之能力，則陶王福英自有授權被告陶鳳雄、沈美英提領款
      項及開啟保管箱之可能。而告訴人二人所舉之陶王福英生
      前求生意志強烈，不會將存摺交由他人保管；陶王福英生
      前帳戶內有大筆存款，何需向被告陶鳳雄借款；被告陶鳳
      雄、沈美英將鉅款領出後置於保管箱，與常有違；被告陶
      鳳雄未將領得之鉅款及珠寶金飾列為九十六年三月二十九
      日遺產會議紀錄內等疑點，均為臆測之詞，實不足以推論
      陶王福英並未授權被告陶鳳雄、沈美英為提領款項及開啟
      保管箱之行為，是既查無被告陶鳳雄、沈美英有何未經陶
      王福英授權，即自為提領款項及開啟保管箱之情事，依罪
      疑唯輕法則，自應為有利於被告陶鳳雄、沈美英之事實認
      定，要難逕繩被告等以偽造文書、詐欺、竊盜等罪責」。
    (3)是以，系爭款項乃陶王福英生前處分，並非遺產，原告請
      求分割，顯無理由。
  (五)有關珠寶、首飾部分，被告一開始就認定為陶王福英之遺產
    ，目前也是公同共有關係，原告追加此部分聲明，應無訴訟
    保護必要。另對於陶王福英遺產之分割方式，被告陶鳳翔、
    陶鳳雄、陶鳳媛願全部遺產以變價分割方式作為分割方法。
  (六)訴外人陶王福英之遺產經兩造同意為系爭敦化北路房地及珠
    寶等，則按相關法規規定，該遺產等之遺產管理費用本可自
    遺產支付並由所有繼承人負擔，而被告已整理相關證據，請
    求依法扣減，餘額方得由各繼承人取回：
    (1)被告等自八十六年八月至九十五年十二月止已就撫養訴外
      人陶王福英部分支出「撫養費」總計七百四十一萬四千七
      百二十四元，其相關支出明細如後：
      被告陶鳳翔於上述年間，對於訴外人陶王福英之撫養費
        用共支付二百四十五萬八千元，計算其法定利息為六十
        八萬六千一百二十五元，故總計三百十四萬四千一百二
        十五元。
      被告陶鳳雄於上述年間，對於訴外人陶王福英之撫養費
        用共支付二百六十七萬零六百五十元，計算其法定利息
        為七十四萬五千四百八十四元，總計三百四十一萬六千
        一百三十四元。
      被告陶鳳媛於上述年間，對於訴外人陶王福英之撫養費
        用共支付六十六萬八千元，計算其法定利息為十八萬六
        千四百六十五元，故總計八十五萬四千四百六十五元。
      上述款項總計為七百四十一萬四千七百二十四元。
    (2)訴外人陶王福英於九十五年十二月間因病就醫，自斯時迄
      九十六年五月十二日止，被告等已先支付醫療費用、喪葬
      費等總計一百三十一萬二千三百十五元。
    (3)又被告等自九十六年二月二十五日起至一百年七月三十一
      日止，陸續支付訴外人陶王福英遺產協商、遺物保管、遺
      產保全及遺產管理費用總計八十三萬八千七百十八元，須
      自訴外人陶王福英遺產中先行扣除，相關支出明細如後：
      被告等自九十六年二月二十五日至九十八年五月三十一
        日止，已先行代墊支付訴外人陶王福英遺產協商、遺物
        保管、遺產保全及遺產管理費用總計六十二萬一千一百
        五十四元。
      被告等自九十八年六月一日至九十八年十二月三十一日
        止，已先行代墊支付訴外人陶王福英遺產管理費用總計
        一萬一千七百十七元。
      被告等自九十九年一月一日起至九十九年十二月三十一
        日止，已先行代墊支付訴外人陶王福英遺物保管、遺產
        保全及遺產管理費用總計十萬四千三百零八元。
      被告等自一百年一月一日起至一百年七月三十一日止，
        已先行代墊支付訴外人陶王福英遺物保管、遺產保全及
        遺產管理費總計十萬一千五百三十九元。
      上述代墊款項總計為八十三萬八千七百十八元，又因遺
        產管理費用陸續產生，被告等將會不定期提供酌參。
    (4)原告提出：「被告所提收據憑證（編號一至四）四紙可悉
      ，僅能證明三軍總醫院曾收取該等醫療費用、支出憑證（
      編號五），均係被告單方片面製作，毫無任何證據能力及
      證據價值可言、停車發票憑證（編號六）五紙，亦不足證
      明此等費用係醫療行為之必要費用、住院期間日常用品及
      雜支等費用究係由陶王福英之上開款項予以支付或被告以
      己力自行支付，或確係用於陶王福英自身、支出憑證（編
      號二九、三十）純係被告片面製作，毫無任何證據能力及
      證據價值可言」等質疑，然而，上述費用係用於三軍總醫
      院內陶王福英住院、照顧陶王福英使用車輛之油料與停車
      於三軍總醫院內之支出及敦化北路房地陶席珍祭拜費用。
    (5)原告提出：「又被告所提國興保全發票憑證（編號三十八
      ）亦無從證明係屬陶王福英喪葬之必要費用」之質疑，被
      告深感原告之可悲，被告所提國興保全發票憑證（編號三
      十八）絕對係屬陶王福英喪葬之必要費用。證據為：九
      十六年三月二十四日先母五七法會，此日上午原告陶麗娟
      、陶鳳麟要求被告陶鳳翔、陶鳳雄等人簽認書寫九十六年
      三月二十四日提出之協議書草案。被告陶鳳翔告知原告應
      待先母下葬後再處理。原告陶鳳麟不同意於是擋住被告陶
      鳳翔之座車並揚言叫他小心點、先母的後事大家都不准辦
      了，且於華嚴精舍外公然向陶鳳翔座車吐口水污辱陶鳳翔
      等舉動，並恐嚇不准下葬。當日原告陶鳳麟、陶麗娟及訴
      外人胡銀華等三人在上午十一時左右侵佔敦化北路房地並
      更換門鎖及切斷陶鳳雄等人安設之中興保全系統且加裝大
      鎖；由九十六年三月二十六日原告陶麗娟之夫訴外人詹
      幸祥主動致電留話於被告陶鳳翔仁愛路家中電話答錄機之
      內容：說明已收到陶鳳翔之文件（為係精舍住持建議、先
      將先母臨時靈位移精舍並提前進入第一殯儀館安置，以免
      原告阻礙出殯時辰而由被告陶鳳翔發予原告等人之文件）
      、先母百分之九十幾應可安全下葬等等，在在證明原告於
      九十六年三月二十七日先母出殯時存有讓先母無法安全下
      葬之疑慮，故被告等人委託國興保全負責先母出殯時之安
      全所支付國興保全之費用當然係屬陶王福英喪葬之必要費
      用；原告主張：「住院費部分、住院期間日常用品及雜
      支、外勞費用、生前契約及喪葬與祭拜費用、陶、余、王
      三代牌位移居龍嚴位費‧‧‧，原告否認被告曾以己力自
      行支付上開費用。」顯屬無理，上開費用絕對係被告所支
      付，難道係原告所支付嗎？
    (6)原告提出：「被告所提收據憑證（編號四八至五二）（編
      號一○九至一一二）（編號一六三）（編號一四七）純係
      被告片面委託薛進坤律師處理事務所生之費用，中興保全
      發票憑證（編號五三至五七）（編號一四五）（編號一六
      二）既純係被告片面委託保全公司所生之費用，被告提出
      之電話費繳費憑證（編號六四至九十）（編號一二○至一
      二五）（編號一二七至一三八）（編號一五一至一五七）
      ，亦無從證明係管理遺產之必要費用」等質疑，均可由原
      證五－會議結論三－（四）與（五）及四、原證六－七、
      原證十一－十三、被證五－九、被證十二－十七、陳證一
      與二號等證據得知：遺產協商及遺物保管費、遺產保全及
      管理費、遺產債權追討訴訟等費用，原告早已自知甚詳，
      並非被告片面委託處理事務所生之費用，當然係管理遺產
      之必要費用，此等費用自應由遺產中扣除。
  (七)訴外人陶王福英生前僅有每月身為軍公教遺眷之半俸收入，
    根本不足負擔平日之醫療費用及生活費用，益證被告等歷年
    來支付撫養費、醫療費用、喪葬費，遠遠超過陶王福英生前
    可處分之資產。原告等不僅不盡扶養義務，還將陶王福英生
    前處分之款項誤指為遺產，顯有違誤：
    (1)按「負扶養義務者有數人者，應依左列順序定其履行義務
      之人：一、直系血親卑親屬。」，民法第一千一百十五條
      第一項第一款已有明文規定。又「按關於遺產管理、分割
      及執行遺囑之費用，由遺產中支付之，民法第一千一百五
      十條定有明文。是以，參酌上開規定、多數學者見解及日
      韓等外國立法例，被繼承人之醫療費用性質上屬於其生前
      債務，自應列為遺債於以扣除，並由兩造按應繼分比例各
      分擔六分之一。又被繼承人之喪葬費用性質上應為繼承之
      費用，亦應由遺產中支付，同應列為遺債予以扣除，並由
      兩造案應繼分比例各分擔六分之一。」，臺灣苗栗地方法
      院九十五年家訴字第三一號判決可資參酌。
    (2)查訴外人陶王福英平日僅有每月身為軍公教遺眷之半俸收
      入可處分，平日之開銷如無被告等定期給予扶養費用予渠
      使用，訴外人陶王福英之半俸收入根本無法負擔平時外傭
      看護之費用，更遑論平時生活所需之花費，在在足證訴外
      人陶王福英生前花費、喪葬費用八百餘萬元之費用，遠遠
      超過陶王福英生前可收入之資產。該等款項均由被告等所
      給付，則該費用等為訴外人陶王福英之生前債務，該筆費
      用應由原告等比例分擔之。
  (八)退步言之，原告等如確有負起扶養訴外人陶王福英之責，亦
    可提出相關扶養單據由被告等平均負擔之。迺原告等歷年來
    並未負起扶養訴外人陶王福英之責，使得晚年之陶王福英對
    原告等深感痛心，飽受生理及心理之痛苦，原告等之行為實
    令人不敢苟同。抑有進者，原告等主張相關費用等究係由訴
    外人陶王福英之帳戶所扣除亦或由被告等己力所支付，按上
    揭條文等及判決等所示，可知該相關費用等並不論由誰支付
    ，皆須由各繼承人比例負擔之。
  (九)原告陶鳳麟一再以「不讓先母陶王福英下葬」為要脅，脅迫
    被告陶鳳翔、陶鳳雄同意將系爭房屋分成六份，謀取個人不
    法利益。被告陶鳳翔、陶鳳雄為讓陶王福英能順利下葬，方
    虛與委蛇，假意協商，直至九十六年三月二十七日陶王福英
    下葬為止，雙方根本沒有達成任何協議。渠原告竟以自己之
    不法行為作為陶王福英借名登記之證據，令人不齒：
    (1)查被告先母陶王福英於九十六年二月二十五日過世後，原
      告陶鳳麟一再以「不讓先母陶王福英下葬」為要脅，此有
      九十六年三月十七日錄音譯文、原告陶鳳麟提出之聲明書
      、協議書草稿可稽：
      被告先母陶王福英於九十六年二月二十五日過世後，原
        告陶鳳麟一再以「不讓先母陶王福英下葬」為要脅，並
        於九十六年三月十七日協商時，大言不慚地表示：「麟
        ：不可分爐，祖墳‧‧‧（中間會場口角）的訴求，敦
        化北路一定要做成祠堂，並改為祠品的名字，所有權、
        所有權所有權、所有權各六分之一，父母親的所有遺照
        遺物等均應歸還，並置放於祠堂內。第三，小黑上次所
        承諾的，交出木柵的房子，並將木柵的房子改為六個人
        的名字，若仍有異議，我願意遵照六個人現在目前的意
        見表決結果來決定。要分錢，要弄祠堂，都可以，但每
        人要拿出十萬塊以上的作祠堂的基金。我堅持以上三個
        原則，如不能遵守不要下葬，一併清算老頭老母生前的
        現金，存款遺產‧‧‧等法院見，我決不退讓。若依照
        上‧‧‧以上三點的原則，我絕對不吵，我不鬧，也願
        意好好配合大家處理事情，就這樣子」。
      九十六年三月十七日協商一開始，原告陶鳳麟即提出一
        份聲明書表示：「我堅持以上三點原則，若不能遵守就
        不要下葬，一併清算老頭、老母生前現金、存款遺產等
        法院見，我絕不退讓。」。
      嗣後九十六年三月二十一日下午六時四十五分以電話號
        碼00000000000傳真提出日期為九十六年三月二十四日
        之協議書（實則在三月二十七日喪禮前一再脅迫），要
        求被告陶鳳翔、陶鳳雄及陶鳳媛簽署。顯見原告陶鳳麟
        一再以「不讓先母陶王福英下葬」為要脅，脅迫被告陶
        鳳翔、陶鳳雄同意將木柵房地、敦化北路房地分成六份
        ，謀取個人不法利益。
    (2)被告陶鳳翔、陶鳳雄為讓先母陶王福英能順利下葬，方虛
      與委蛇，假意協商，直至九十六年三月二十七日陶王福英
      下葬為止，雙方根本沒有達成任何協議。原告提出片段之
      錄音譯文，卻將自己脅迫被告之言論故意遺漏，企圖以斷
      章取義之方式曲解被告真意，如有必要，被告願意當庭勘
      驗雙方之錄音全文，釐清事實真相。
  (十)原告陶鳳麟等人於系爭敦化北路房地長期霸占及更換門鎖之
    實情，亦可由被證二十六內容得知：「‧‧‧後來她們發現
    這個敦化北路也上了保全，不知道什麼時候上的，結果她們
    也請了一家保全公司。‧‧‧」，被告等人由原告陶鳳麟等
    人於系爭敦化北路房屋長期霸占更換門鎖之後從未進入系爭
    敦化北路房地一步（退萬步言之，被告等人欲進入系爭敦化
    北路房屋亦無門鎖可入）；原告為求勝訴竟刻意隱瞞事實委
    稱：「反係原告等三人於九十六年三月底至系爭敦化北路房
    地欲祭拜陶席珍及陶王福英，竟遭中興保全不停以打電話、
    按電鈴盤查、入屋設定、強制拍照及加派多名保全人員站立
    門口不走等惡意阻擾，致原告方至轄區派出所提出申訴」等
    顛倒是非誣蔑被告等。
  (十一)更正一百年五月二十七日之庭訊口誤：
    (1)按解釋意思表示，應探求當事人之真意，不得拘泥於所用
      之辭句，民法第九十八條定有明文。
    (2)經查，一百年五月二十七日庭訊時簡述當天庭呈書狀的內
      容，該書狀第三大點即表明「原告聲明第四項主張系爭款
      項為陶王福英之遺產而請求分割，顯無理由」，並於（三
      ）表示「授權被告陶鳳雄提領相關款項金額，除一百六十
      五萬做為補償陶鳳雄多年照顧之額外支出外，剩餘款項用
      來支付被告先母陶王福英醫療、喪葬等費用及八十六年後
      被告等人照顧先母陶王福英扶養費之歸還，系爭款項並非
      被告先母陶王福英之遺產」。故一百年五月二十七日庭訊
      時被告訴訟代理人口誤表示：「今日書狀有表示意見。我
      們認為敦化北路的房屋都是陶王福英的遺產，我們有提出
      陶席珍的遺囑。木柵的房屋不是陶王福英的遺產，陶王福
      英生前的一百六十五萬也不是他的遺產，其他的部份是遺
      產。」，當時係對金額有錯誤記憶，應更正為「陶王福英
      生前的八百餘萬也不是他的遺產」，特此聲明更正。
三、證據：聲請就被證一、被證三、被證四文件鑑定真偽，向三
    軍總醫院函詢陶王福英生前精神狀況，並提出供對照鑑定文
    件及下列證據為證：
被證一：雙方先父陶席珍之遺囑影本一件。
被證二：陶鳳麟申報陶席珍遺產稅資料影本一件。
被證三：八十九年底陶王福英親手書寫陶麗娟忤逆不孝之文件及
        譯文影本各一件。
被證四：八十九年底陶王福英親手書寫陶鳳麟忤逆不孝之文件及
        譯文影本各一件。
被證五：九十六年三月十七日協商錄音ＣＤ一件。
被證六：九十六年三月十七日協商錄音ＣＤ譯文一件。
被證七：九十六年三月十七日陶鳳麟提出之聲明書影本一件。
被證八：九十六年三月二十四日陶鳳麟提出之協議書草稿影本一
        件。
被證九：勘驗照片四紙。
被證十：陶鳳麟提出之限定繼承狀影本一件。
被證十一：委託保管金飾明細影本一件。
被證十二：九十六年四月四日汐止社后郵局存證號碼一四七號影
          本一件。
被證十三：九十六年四月十七日汐止樟樹灣郵局存證號碼一三一
          三號影本一件。
被證十四：九十六年四月二十四日安和郵局存證號碼三六五四號
          影本一件。
被證十五：九十六年四月三十日內湖郵局存證號碼一九八九號影
          本一件。
被證十六：九十六年五月十日成功郵局存證號碼四六七號影本一
          件。
被證十七：九十六年九月十日安和郵局存證號碼四六八二號影本
          一件。
被證十八：被告陶鳳翔支出明細一件。
被證十九：被告陶鳳雄支出明細一件。
被證二十：被告陶鳳媛支出明細一件。
被證二一：被告等九十五年十二月至九十六年五月十二日止支出
          明細暨支出憑證影本。
被證二二：被告等九十六年二月二十五日至九十八年五月三十一
          日止支出明細暨支出憑證影本。
被證二三：被告等九十八年六月一日至九十八年十二月三十一日
          止支出明細暨支出憑證影本。
被證二四：被告等九十九年一月一日起至九十九年十二月三十一
          日止支出明細暨支出憑證影本。
被證二五：被告等一百年一月一日起至一百年七月三十一日止支
          出明細暨支出憑證影本。
被證二六：九十六年三月二十六日原告陶麗娟之夫訴外人詹幸祥
          主動致電留話於被告陶鳳翔仁愛路家中電話答錄機之
          譯文一件。
陳證一：一百年八月九日律師函影本一件。
陳證二：照片影本三張。
陳證三：中興保全函影本一件。
丙、本院依職權調閱台北地檢署九十八年度偵續字第一○七號偵
    查全卷。
    理  由
甲、程序方面：
一、按訴狀送達後，原告不得將原訴變更或追加他訴，但請求之
    基礎事實同一者者，不在此限，民事訴訟法第二百五十五條
    第一項第二款定有明文。又「民法第一千一百六十四條所定
    之遺產分割，係以整個遺產為一體為分割，並非以遺產中個
    別之財產分割為對象，亦即遺產分割之目的在廢止遺產全部
    之公同共有關係，而非旨在消滅個別財產之公同共有關係，
    其分割方法應對全部遺產整體為之」（最高法院九十七年度
    台上字第一○三號裁判意旨參照）。經查，本件原告起訴之
    初，主張系爭木柵房地為被繼承人陶王福英之遺產，請求更
    名登記及繼承登記後再變賣分割，另主張陶王福英現金遺產
    遭被告陶鳳雄、沈美英取走，故另為該二人連帶給付原告應
    繼分比例款項之請求，然不符合前揭最高法院所示就被繼承
    人陶王福英之遺產分割，應以全部遺產整體為之的見解，故
    原告基於分割被繼承人陶王福英遺產之同一基礎事實，數次
    變更或追加聲明後，將全部遺產列入請求確認及分割之範圍
    ，程序並無不合，應予准許。
二、次按公同共有物未分割前，公同共有人中一人之債權人，雖
    不得對於公同共有「物」聲請強制執行，而對於該公同共有
    人公同共有之「權利」，得請求執行，已經司法院院字第一
    ○五四號(二)解釋在案，該解釋既未區分一般公同共有及因繼
    承而公同共有之權利，復未限縮於僅為「查封」之執行，且
    債務人因繼承而取得不動產公同共有之權利，如可依其應繼
    分估算出潛在之應有部分，並非不能比照或類推適用對於不
    動產之執行方法換價，則遽將相對人因繼承而公同共有不動
    產權利之「拍賣」執行排除在上開解釋適用範圍外，非無不
    適用該解釋之違誤（最高法院九十七年度台抗字第三五五號
    裁判意旨參照）。經查，本件原告主張系爭敦化北路房地，
    現仍登記陶席珍名下，未辦理繼承登記，被繼承人陶王福英
    就此房地應繼分為六分之一而請求確認，被告則辯稱依陶席
    珍之遺囑，被繼承人陶王福英就此房地之應繼分為全部，若
    採被告之辯解，固不生分割陶席珍遺產之問題，即便採取原
    告之見解，認定陶席珍此部分遺產為原告陶鳳麟、陶麗娟、
    陶麗芬、被告陶鳳翔、陶鳳媛、陶王福英等六人公同共有（
    按：被告陶鳳雄拋棄對陶席珍之繼承，有原告提出本院八十
    九年繼字第五三八准予陶鳳雄拋棄繼承函影本一件在卷可稽
    ），參酌前揭最高法院裁判意旨，陶王福英就系爭敦化北路
    房地應繼分（潛在應有部分）六分之一仍得變價分割，不至
    於因前揭公同共有權利未先透過分割陶席珍遺產轉為分別共
    有六分之一，致陶王福英之遺產全部無法裁判分割（惟原告
    聲明第一項、第六項將陶王福英公同共有之權利，逕行轉化
    為應有部分六分之一，於法無據），故原告雖未先訴請分割
    被繼承人陶席珍之遺產，逕行訴請分割被繼承人陶王福英之
    遺產，程序亦無不合，應予准許。
三、再按確認法律關係之訴，非原告有即受確認判決之法律上利
    益者，不得提起之，民事訴訟法第二百四十七條第一項前段
    定有明文。又「各繼承人固得為全體繼承人之利益，單獨申
    請為不動產（土地）之公同共有繼承登記，而可認在繼承人
    相互間，本無訴請其他繼承人協同辦理公同共有繼承登記之
    必要。惟繼承人中之一人或數人，於為全體繼承人之利益，
    辦理公同共有之繼承登記時，倘因與其他繼承人事實上處於
    對立、爭訟或類此之狀態，有難以取得申辦繼承登記之必要
    文件（諸如申請登記證明文件為外文，依「申請土地登記應
    附文件法令補充規定」第四十一點規定，應附經我國駐外館
    處認證或由我國公證人認證之中文譯本）之情形，則該申辦
    繼承登記之繼承人，以一訴合併請求其他繼承人協同辦理公
    同共有之繼承登記，並為全部遺產之分割，基於訴訟經濟原
    則，能否謂為無訴訟之保護必要？殊非無疑。」（最高法院
    九十八年度台上字第二四五七號裁判意旨參照）。經查：(一)
    兩造就系爭敦化北路房地，全部為被繼承人陶王福英之遺產
    ，或陶王福英應繼分為六分之一，以及登記被告陶鳳翔名下
    之木柵房地，是否陶王福英之遺產，均有所爭執，且因名義
    上均無被繼承人陶王福英之姓名，原告難以就此部分單獨申
    辦繼承登記，故原告訴請確認陶王福英之遺產範圍包括目前
    非登記其名下之系爭敦化北路房地應繼分六分之一、木柵房
    地全部，並於辦理相關移轉及繼承登記後，就上揭遺產予以
    變價分割，具有民事訴訟法第二百四十七條第一項前段所規
    定之確認利益，依前揭最高法院見解，以一訴合併為上揭請
    求，基於訴訟經濟原則，亦有訴訟保護必要，程序並無不合
    ；(二)兩造對於陶王福英對被告陶鳳雄、沈美英是否存有八百
    十六萬五千六百十七元之債權有所爭執，另就黃金首飾部分
    ，原先兩造對其中是否有屬於各繼承人應先取回之黃金首飾
    亦有所爭執（參見本院九十八年六月五日、九十九年六月二
    十五日言詞辯論筆錄），從而原告就上揭爭執訴請確認，再
    就上揭債權遺產訴請比例分割，黃金首飾遺產訴請變價分割
    ，具有民事訴訟法第二百四十七條第一項前段所規定之確認
    利益，依前揭最高法院見解，以一訴合併為上揭請求，基於
    訴訟經濟原則，亦有訴訟保護必要，程序亦無不合。
乙、得心證之理由：
一、原告主張意旨略以：被繼承人陶王福英於九十六年二月二十
    五日過世，留有如附件所示之遺產，因被告對遺產範圍有爭
    執，故訴請確認陶王福英之繼承人公同共有之遺產範圍，包
    括敦化北路房地陶王福英應繼分六分之一、木柵房地全部、
    對被告陶鳳雄、沈美英八百十六萬五千六百十七元之債權，
    以及如附表所示黃金首飾，請求被告配合辦理相關繼承等登
    記，並就上揭債權遺產訴請比例分割，其餘遺產訴請變價分
    割比例分配款項予陶王福英之繼承人等語。
二、被告答辯意旨則以：原告陶鳳麟、陶麗娟業已喪失對陶王福
    英之繼承權，敦化北路房地依陶席珍遺囑歸陶王福英所有，
    全部為陶王福英遺產，木柵房地為陶鳳翔所有，並非陶王福
    英之遺產，陶王福英生前委託提領之八百十六萬五千六百十
    七元款項，均非屬陶王福英遺產，如附表所示黃金首飾則屬
    陶王福英遺產，同意就前揭陶王福英之全部遺產採變價分割
    方式予以分割等語置辯。
三、兩造對於如附表所示黃金首飾屬於被繼承人陶王福英之遺產
    已無爭執，兩造爭執重點在於：(一)原告陶鳳麟、陶麗娟是否
    喪失對陶王福英之繼承權？(二)系爭敦化北路房地，被繼承人
    陶王福英之應繼分為六分之一或全部？(三)系爭木柵房地，是
    否陶王福英之遺產？(四)陶王福英生前委託提領之八百十六萬
    五千六百十七元款項，是否全部或一部分屬於陶王福英遺產
    ？(五)被繼承人陶王福英全部遺產之範圍如何？遺產如何分割
    為適當？爰說明如后。
四、原告陶鳳麟、陶麗娟並未喪失對陶王福英之繼承權：
  (一)按民法第一千一百四十五條第一項規定：「有左列各款情事
    之一者，喪失其繼承權：一、故意致被繼承人或應繼承人於
    死或雖未致死因而受刑之宣告者。二、以詐欺或脅迫使被繼
    承人為關於繼承之遺囑，或使其撤回或變更之者。三、以詐
    欺或脅迫妨害被繼承人為關於繼承之遺囑，或妨害其撤回或
    變更之者。四、偽造、變造、隱匿或湮滅被繼承人關於繼承
    之遺囑者。五、對於被繼承人有重大之虐待或侮辱情事，經
    被繼承人表示其不得繼承者。」。
  (二)經查，被告主張原告陶鳳麟、陶麗娟依前揭民法第一千一百
    四十五條第一項第五款規定，業已喪失對陶王福英之繼承權
    ，無非以兩造先父陶席珍過世後，八十九年間原告陶鳳麟、
    陶麗娟與陶王福英有嚴重衝突，陶王福英因而書寫被證三、
    被證四指責原告陶鳳麟、陶麗娟忤逆不孝之文件及譯文為據
    ，兩造雖對文書真實性有所爭執，被告並聲請鑑定文件之真
    偽，然縱使認定前揭文件為真正，因文書內容並無任何原告
    陶鳳麟、陶麗娟不得繼承陶王福英之表示，顯不符合民法第
    一千一百四十五條第一項第五款規定，原告陶鳳麟、陶麗娟
    自未喪失對陶王福英之繼承權，亦無鑑定被證三、被證四文
    書真實性之必要。
五、系爭敦化北路房地，被繼承人陶王福英應繼分為六分之一：
  (一)系爭敦化北路房地登記於兩造先父陶席珍名下，被告主張此
    房地應歸被繼承人陶王福英單獨繼承，故全部屬於陶王福英
    之遺產，無非以被證一雙方先父陶席珍之遺囑及被證六錄音
    譯文，以及原告陶鳳麟就應繼分比例主張前後矛盾為據，原
    告則否認前揭遺囑之真正，並主張縱該遺囑為真正，其內容
    記載「完全留吾妻陶王福英名下經管，兒女不得異議」之文
    句，僅能顯示陶席珍於上開手稿中，曾表示將全部遺產交給
    陶王福英經管之意，而被證六譯文亦不足為據等語。
  (二)經查：(1)縱認被證一陶席珍遺囑確屬真正，關於遺囑內容中
    「完全留吾妻陶王福英名下經管，兒女不得異議」之文句，
    係針對財產「管理權」或「所有權」留下遺囑，因使用「名
    下經管」一詞而文義上留有爭論，惟解釋意思表示應盡可能
    為合法之解釋，若解釋為遺產所有權全部歸於陶王福英，無
    疑係侵害其他繼承人特留分之違法解釋，並非客觀合理之解
    釋，故應解為繼承人仍得依應繼分比例共同繼承系爭敦化北
    路房地，但管理使用收益之權限，於陶王福英有生之年均應
    歸於陶王福英，較為符合遺囑之意旨，從而被證一遺囑無論
    真偽，不影響本件結論，亦無依被告聲請鑑定真偽之必要；
    (2)被告雖另提出九十六年三月十七日協商錄音ＣＤ譯文（被
    證六）指稱原告陶麗娟、陶鳳麟承認敦化北路房地全歸為陶
    王福英之遺產，被告陶鳳雄亦如此認知云云，惟前揭譯文乃
    陶王福英之繼承人關於如何協議分割遺產之討論，討論基礎
    未必在於法律規定如何，最終繼承人間既未能達成陶王福英
    遺產分割之協議，自難認討論過程之陳述有何法律效力；(3)
    被告雖辯稱原告先則主張陶王福英就系爭敦化北路房地應繼
    分為七分之一（參見本院九十八年六月五日言詞辯論筆錄）
    ，後則改為六分之一云云，然陶席珍之法定繼承人本有陶王
    福英、原告陶鳳麟、陶麗娟、陶麗芬、被告陶鳳翔、陶鳳雄
    與陶鳳媛七人，因而原告於九十八年六月五日稱陶王福英應
    繼分七分之一，後來提出本院八十九年繼字第五三八准予陶
    鳳雄拋棄繼承函影本一件，更正稱陶席珍繼承人僅六人，系
    爭敦化北路房地，被繼承人陶王福英應繼分為六分之一，實
    已提出更正陳述之依據，並無被告所指矛盾之問題。
  (三)綜上，系爭敦化北路房地，被繼承人陶王福英應繼分為六分
    之一，原告聲明第一項之請求，除將陶王福英公同共有之權
    利逕行轉化為應有部分六分之一訴請辦理繼承登記部分應予
    更正外，其請求為有理由，應予准許。
六、系爭木柵房地，並非陶王福英之遺產：
  (一)原告主張系爭木柵房地乃陶王福英「借名登記」於被告陶鳳
    翔名下，係以九十六年三月十七日協商錄音ＣＤ譯文（被證
    六）顯示被告陶鳳翔表明願意交出屋款並予平分，及被告陶
    鳳翔於系爭木柵房地登記其名下時，根本無資力購買系爭木
    柵房地，被告陶鳳媛（原證十五）親筆信函亦顯示購屋資金
    有一部分來自被告陶鳳媛及原告陶麗芬交付陶王福英之款項
    等為理由，被告則辯稱原告就此案提出刑事告訴，業經台北
    地檢署九十八年度偵續字第一○七號查明系爭木柵房地確屬
    被告陶鳳翔所有，原告主張系爭木柵房地乃陶王福英遺產並
    無依據等語置辯。
  (二)經查：(1)縱如原告所述，被告陶鳳翔當初並無能力購買系爭
    木柵房地，而係陶王福英向被告陶鳳媛、原告陶麗芬調得款
    項購入並登記被告陶鳳翔名下，然登記之原因關係有諸多可
    能性，除原告所稱之「借名登記」外，亦有可能係陶王福英
    要贈與被告陶鳳翔，原告就原因關係確屬「借名登記」一節
    ，除提出九十六年三月十七日協商錄音ＣＤ譯文（被證六）
    外，並無其他有力證據；(2)如前所述，前揭譯文乃陶王福英
    之繼承人關於如何協議分割遺產之討論，討論基礎未必在於
    法律規定如何，縱被告陶鳳翔曾提及願意交出屋款並予平分
    ，亦僅係為達成陶王福英遺產分割之協議，而提出情理上之
    建議，但最終繼承人間既未能達成陶王福英遺產分割之協議
    ，自難認討論過程無拘束力之陳述有何法律效力；(3)台北地
    檢署九十八年度偵續字第一○七號以原告無法證明系爭木柵
    房地乃「借名登記」之事實，而就被告陶鳳翔侵占系爭木柵
    房地為不起訴處分，更證明系爭木柵房地，確實並非陶王福
    英之遺產。
  (三)綜上，系爭木柵房地，並非陶王福英之遺產，原告聲明第二
    、三項之請求為無理由，應予駁回。
七、陶王福英生前委託提領之八百十六萬五千六百十七元款項，
    扣除喪葬費等遺產管理費用後，剩餘六百九十七萬二千一百
    九十二元屬於陶王福英之遺產債權：
  (一)原告主張被告陶鳳雄、沈美英於被繼承人陶王福英生前提領
    其名下款項共計八百十六萬五千六百十七元，提領後並繼續
    持有，陶王福英對被告陶鳳雄、沈美英有該數額債權之遺產
    等語，被告陶鳳雄、沈美英固不否認提領上揭數額款項，然
    辯稱其中一百六十五萬元為陶王福英對渠等代墊款之還款，
    三百零一萬五千六百十七元並未動用，三百五十萬元使用於
    陶王福英醫療喪葬費用後尚餘二百三十萬餘元（後來被告稱
    支付醫療喪葬費用總計達一百三十一萬二千三百十五元），
    但因被告等曾支付陶王福英扶養費七百四十一萬四千七百二
    十四元、並代墊遺產協商、遺物保管、遺產保全及遺產管理
    費用八十三萬八千七百十八元，遠超過陶王福英前揭可處分
    之資產，故陶王福英對被告陶鳳雄、沈美英並無任何債權等
    語置辯。
  (二)經查：(1)民法第一千一百十七條規定：「受扶養權利者，以
    不能維持生活而無謀生能力者為限。前項無謀生能力之限制
    ，於直系血親尊親屬，不適用之。」，本件陶王福英生前領
    有半俸，為被告所自承，且有八百餘萬元款項於過世前方委
    託被告陶鳳雄、沈美英提領（由被告陶鳳雄、沈美英知悉提
    款密碼，足見確係陶王福英告知密碼後，受委託提領款項，
    台北地檢署亦認定渠等確有受託領款之事實，而為不起訴處
    分，參見原證二四），足見陶王福英並非不能維持生活之人
    ，被告等縱假設如渠等所述，曾給付高達七百四十一萬四千
    七百二十四元扶養費，亦僅係道德上給付，並非盡法定扶養
    義務，更無從以此為由將陶王福英遺產款項據為己有；(2)如
    前所述，就系爭敦化北路房地，陶王福英僅有應繼分六分之
    一，既屬抽象之應繼分比例，自無就系爭敦化北路房地保全
    遺產之管理費用可言，另就被告委託薛進坤律師保管黃金首
    飾等事宜，以及被告委託薛進坤律師對原告進行相關訴訟，
    非但被告之委託並未取得原告之同意，甚至是與原告進行對
    立性訴訟之費用，豈有律師費還要原告分擔之理，足見被告
    所謂代墊遺產協商、遺物保管、遺產保全及遺產管理費用八
    十三萬八千七百十八元亦不足採，從而被告以提領款項中一
    百六十五萬元為陶王福英對渠等代墊款之還款，不足採信，
    此部分一百六十五萬元為陶王福英之遺產；(3)再者，被告提
    出被證二一之支出明細暨憑證，顯示被告方面確實有就陶王
    福英住院費用、住院日常用品與雜支、外勞費用、生前契約
    、喪葬祭拜費用、塔位費用等，動支共計超過一百萬元之費
    用，而台北地檢署於九十七年三月二十一日之勘驗筆錄內容
    （參見九十六年他字第九五六○偵查卷第一五五頁、第一六
    一頁）則顯示，另二筆三百五十萬元及三百零一萬五千六百
    十七元，於被告沈美英保險箱中尚餘款項二百三十萬元，於
    被告陶鳳雄保險箱中尚餘三百零二萬二千一百九十二元，其
    差額與前揭陶王福英住院費用、住院日常用品與雜支、外勞
    費用、生前契約、喪葬祭拜費用、塔位費用等大致相當，足
    信保險箱中所餘二百三十萬元及三百零二萬二千一百九十二
    元，為陶王福英之遺產。
  (三)綜上，陶王福英生前委託提領之八百十六萬五千六百十七元
    款項，扣除喪葬費等遺產管理費用後，剩餘六百九十七萬二
    千一百九十二元（0000000＋0000000＋0000000＝0000000）
    ，屬於陶王福英對被告陶鳳雄、沈美英之遺產債權，原告聲
    明第四項於此金額範圍內訴請確認債權公同共有為有理由，
    應予准許，逾越此金額範圍部分訴請確認債權公同共有為無
    理由，應予駁回。
八、被繼承人陶王福英全部遺產之範圍如遺產明細表所示，分割
    方法以遺產明細表分割方法所示為適當：
  (一)按「按繼承人得隨時請求分割遺產，民法第一千一百六十四
    條前段定有明文。又共有人因共有物分割之方法不能協議解
    決，而提起請求分割共有物之訴，應由法院依民法第八百二
    十四條命為適當之分配，不受任何共有人主張之拘束，及不
    得以原告所主張分割之方法不當，遽為駁回分割共有物之訴
    之判決。」（最高法院八十四年度台上字第九七一號裁判意
    旨參照）。
  (二)經查：(1)如前所述，被繼承人陶王福英全部遺產之範圍如遺
    產明細表所示，其全體繼承人既因對於遺產範圍認知不同，
    無法達成遺產分割之協議，原告一併訴請確認公同共有之遺
    產範圍，辦理相關繼承登記，依民法第一千一百六十四條前
    段之規定分割遺產，於遺產明細表所示遺產範圍內為有理由
    ，應予准許，逾越遺產明細表範圍並非遺產部分，原告訴請
    確認為公同共有遺產範圍、辦理相關登記及分割為無理由，
    不應准許，應予駁回；(2)關於前揭准予遺產分割部分，遺產
    分割之方法，如前揭最高法院見解所示，本院並不受原告所
    主張分割方法之拘束，然被告已表明就全部遺產同意變價分
    割之立場，故本院認為分割方法如「遺產明細表分割方法」
    所示為適當。
九、兩造之其餘攻擊防禦方法，於本件判決結果無影響，爰不一
    一論列，附此說明。
十、據上論結，本件原告之訴為一部有理由，一部無理由，並依
    民事訴訟法第七十九條、第八十條之一、第八十五條第一項
    前段，判決如主文。
中    華    民    國   100    年    11    月    25    日
                      家事法庭法  官  文衍正
以上正本係照原本作成。
如對本判決上訴，須於判決送達後20日內向本院提出上訴狀。如
委任律師提起上訴者，應一併繳納上訴審裁判費。
中    華    民    國   100    年    11    月    25    日
                              書記官  蔡沛圻
遺產明細表：
一、坐落台北市○○區○○段一小段六六九之六地號權利範圍一
    萬分之五十五土地，及坐落其上台北市○○區○○段一小段
    三七三八建號（含共有部分三六二六建號權利範圍一萬分之
    五十五）即房屋門牌號碼台北市○○○路一六五巷十號四樓
    ，權利範圍全部之建物，被繼承人陶王福英公同共有之權利
    （應繼分六分之一）。
二、黃金、首飾：如附表所示之明細。
三、債權：被繼承人陶王福英對被告陶鳳雄、沈美英六百九十七
    萬二千一百九十二元之債權。
遺產明細表分割方法：
一、坐落台北市○○區○○段一小段六六九之六地號權利範圍一
    萬分之五十五土地，及坐落其上台北市○○區○○段一小段
    三七三八建號（含共有部分三六二六建號權利範圍一萬分之
    五十五）即房屋門牌號碼台北市○○○路一六五巷十號四樓
    ，權利範圍全部之建物，被繼承人陶王福英公同共有之權利
    （應繼分六分之一），准予變價分割，所得價金由原告陶鳳
    麟、陶麗娟、陶麗芬及被告陶鳳翔、陶鳳雄、陶鳳媛六人各
    分得六分之一。
二、黃金、首飾：如附表所示之明細，准予變價分割，所得價金
    由原告陶鳳麟、陶麗娟、陶麗芬及被告陶鳳翔、陶鳳雄、陶
    鳳媛六人各分得六分之一。
三、債權：被繼承人陶王福英對被告陶鳳雄、沈美英六百九十七
    萬二千一百九十二元之債權，由原告陶鳳麟、陶麗娟、陶麗
    芬及被告陶鳳翔、陶鳳雄、陶鳳媛六人各分得一百十六萬二
    千零三十二元之債權。
備註：本件被繼承人陶王福英之繼承人即原告陶鳳麟、陶麗娟、
      陶麗芬及被告陶鳳翔、陶鳳雄、陶鳳媛六人尚未申報遺產
      稅，若因辦理遺產稅申報、繼承登記或其他事項衍生之金
      錢債務，亦應以原告陶鳳麟、陶麗娟、陶麗芬及被告陶鳳
      翔、陶鳳雄、陶鳳媛各六分之一之比例分擔之（民法第一
      千一百五十三條第二項參照）。